臺灣新竹地方法院民事判決　　　　　　　100年度訴字第226號
原　　　告　張秋雲
　　　　　　張婷茹
前2 人共同
訴訟代理人　許民憲律師
　　　　　　朱昭勳律師
被　　　告　張珮筠
訴訟代理人　陳宗佑律師
上列當事人間損害賠償事件，本院於民國100年10月13日辯論終
結，判決如下：
    主      文
原告之訴及假執行之聲請均駁回。
訴訟費用由原告負擔。
    事實及理由
一、原告主張：
(一)緣原告二人自民國96年7月間向被告承租門牌號碼新竹市○
    ○路394號房屋（下稱系爭房屋），並簽訂房屋租賃契約書
    ，用以一同經營早餐店，惟原告承租後即發現系爭房屋已有
    多處滲漏水之情形，長期下來將影響用電及結構之安全，乃
    向出租人即被告反應，然被告卻推說系爭房屋難免有此問題
    ，消極不負修繕義務，惟被告始終未負起維護其所有租賃物
    構造及設備安全及修繕租賃物之義務。
(二)惟原告念及早餐店營運狀況良好，希冀長久維繫租賃關係，
    加之該屋多處漏水，涉及租賃物全面整修，其修繕之範圍、
    費用難以評估，貿然自行修繕恐生爭議且影響與被告間之和
    諧關係，是原告僅得反覆向被告請求修繕，並未選擇自行修
    繕。再者，被告並非系爭房屋坐落土地之所有人，租賃期間
    被告曾告知原告，其與系爭房屋坐落土地之所有人間之租約
    即將到期，被告不願續租，待租約到期之後，請原告再向系
    爭房屋坐落土地之所有人洽談承租土地及其上系爭房屋之事
    宜，故原告於不確定系爭房屋所有人是否更動及是否需另訂
    租約情形下，更不敢貿然自行修繕，以免衍生糾紛與爭議。
(三)詎料，於98年3月31日下午1時30分許，系爭房屋發生火災，
    造成該屋裝潢及室內陳放物品之損害，依新竹市消防局所製
    作之火災原因調查鑑定書記載，本件系爭房屋起火原因以「
    電源配線發生短路而成火災之可能性最大」，惟本件可能造
    成火災之電源配線並非由原告所購置增設，係屬被告所有租
    賃物之一部，依民法第 429條及兩造租賃契約第11條之約定
    ，本應由被告予以必要之維護與修繕。再者，本件火災發生
    時，原告所經營之早餐店並未營業，營業區域之總電源開關
    亦已為原告所關閉，僅剩冷藏之冰箱尚在供電，顯見原告已
    盡注意義務，合理使用電源配線，並無過載用電之過失。因
    此，於電源配線老舊，又併有系爭房屋多處滲漏水侵及用電
    及結構安全之情形下，被告消極不負修繕維護之義務致使電
    源配線發生短路應為釀成此次火災之主因。
(四)且依新竹市消防局火災原因調查鑑定書，本件起火原因應為
    「電源配線發生短路而造成火災之可能性最大」；復按內政
    部消防署消署調字第0990027764號函說明「二、函詢相關問
    題說明如下：(一)扣案電源線經量測為3.5厘米平方（7根/每
    根0.8厘米）絞線，此類電源線依屋內線路裝置規則，使用
    於建築物配線。…(三)研判建築物插座內之電源線，是否可能
    因隔間木牆外有煎台，在長期處於高溫環境下，導致絕緣被
    覆劣化或龜裂的情形…」；再按訴外人即被告之子謝定豪之
    證詞：「問：是如何發現火災的？答：大概13時55分許看到
    有濃煙從我們家所經營的燒臘店與新竹市○○路394號的隔
    間板上方的天花板冒過來」等情可知，本件起火原因應係位
    於新竹市○○路392號與394號間本板隔間牆內之建築物配線
    發生短路而造成火災。
(五)此外，被告於系爭房屋隔壁即門牌號碼新竹市○○路 392號
    經營燒臘店，另於寶山路 392、394、394-1號等三間建物裝
    設三間房屋共用同一之電源，總開關設置於被告所經營之燒
    臘店處，被告平日即於起火點一牆之隔之鄰近處，長期且長
    時間使用高耗電之電磁爐加熱滷汁，使附近電源線絕緣被覆
    老化或龜裂，並造成導線間相互接觸並發生短路現象之危險
    ，亦為導致本件火災發生之原因，從而造成原告財產上之重
    大損害。
(六)綜上，本件兩造簽訂之租賃契約，以原告為承租人，被告為
    出租人，兩造間存在租賃之債之關係，被告依民法第 423條
    規定，本應將合於所約定使用、收益之租賃物交付原告，並
    於租賃關係存續中，保持其合於約定使用、收益之狀態。惟
    被告交付之租賃物之一部即電源配線具有瑕疵，在原告未更
    換被告所設置之電源配線並為合理使用之情況下，竟發生短
    路釀成火災，致原告個人所有之財產被大火焚毀滅失，更令
    租賃物不堪使用收益，顯見被告未依債之本旨而為給付，造
    成原告受有固有利益之損害，應屬加害給付，而依民法第22
    7條第2項之規定及最高法院82年上字第 267號判決意旨，若
    被告未能舉證證明其不可歸責，即應負債務不履行之損害賠
    償責任。況本件被告出於過失，提供有瑕疵之電源配線，於
    原告承租期間疏於且從未維護、修繕或更換電源配線，任由
    電源配線發生短路引發火災，致原告個人所有之財產被大火
    焚毀滅失，侵害原告財產上之權利，按民法第184第1項前段
    之規定，被告亦應負侵權行為損害賠償責任。為此，原告爰
    依民法第227條第1項及184條第1項前段規定，請求被告賠償
    原告於系爭房屋內所有之店內物品共計 586,864元及該店裝
    潢費用39,250元，總計626,114元，自有理由。
(七)對被告抗辯之陳述：
  １被告雖以檢察署不起訴處分書認定之事實辯稱其就系爭火災
    之發生並無故意、過失等可歸責之事由，惟查：本件實際上
    應負修繕及維護建物構造及設備安全義務之人應係被告，按
    民法430條規定之立法理由，係予承租人有選擇之權，藉以
    保護其利益，然系爭刑事案件公訴人竟以原告不選擇行使民
    法第430條之權利即認定被告可免責而改由原告負責，顯有
    違該法文立法意旨。況原告經營之早餐店營業時間為早上4
    點至10點半，平日於營業時間內，原告同時使用冷藏冰箱、
    油炸鍋、抽風馬達、烤箱、烤吐司機等電器，從未發生跳電
    或短路之情形。至本件火災發生時，原告經營之早餐店並未
    營業，營業區域之總電源開關已為原告所關閉，原告並將電
    器插頭拔下，僅剩冷藏之冰箱尚在供電，而當時原告亦無使
    用微波爐、冷氣機等電器，顯見原告已盡注意之義務，合理
    使用電源配線，並無過載用電之過失。因此，系爭刑事案件
    公訴人於不起訴處分書所載之內容顯與事實不符，實不足以
    認定被告無過失之依據。
  ２被告另辯稱系爭房屋係於89年搭建，當時其即委請水電工前
    來做配電，95年間被告另請水電工檢查配電源配線，被告就
    電線短路乙事已盡相當之注意義務，自不得以此認定被告需
    負損害賠償責任云云。惟查：系爭房屋與被告經營之燒臘店
    間之木板隔間牆內有關建築物配線，係由被告於95年間即原
    告承租前即設置於內，而原告於承租期間並未更換或更動被
    告所設置之建築物配線，隔間牆內之建築物配線若有瑕疵、
    損壞或配置不當之情形，自應由設置建築物配線之被告負維
    護修繕之責，再者，原告於承租期間亦無用電不當之情形，
    已如前述，是原告就系爭電線短路乙事並無過失或注意義務
    之違反。反觀被告出於過失，提供有瑕疵之電源配線，於原
    告承租期間疏於且從未維護、修繕或更換建築物配線，任由
    建築物配線發生短路引發火災，致原告個人所有之財產被大
    火焚毀滅失，更令租賃物不堪使用收益，自應負本件損害賠
    償之責，要無疑問。
  ３被告又稱系爭火災之發生，其已盡相當之注意義務，原告請
    求被告就火災之發生，其是否有故意、過失等情負舉證責任
    ，顯無理由，應由原告舉證證明被告就系爭火災之發生間，
    有故意、過失之情形等語，惟按「民法第184條第1項前項規
    定侵權行為以故意或過失不法侵害他人之權利為成立要件，
    故主張對造應負侵權行為責任者，應就對造之有故意或過失
    負舉證責任。又在債務不履行，債務人所以應負損害賠償責
    任，係以有可歸責之事由存在為要件。故債務人（按應係債
    權人之誤）苟證明債之關係存在，債權人因債務人不履行債
    務（給付不能、給付遲延或不完全給付）而受損害，即得請
    求債務人負債務不履行責任，如債務人抗辯損害之發生為不
    可歸責於債務人之事由所致，即應由其負舉證責任，如未能
    舉證證明，自不能免責，二者關於舉證責任分配之原則有間
    」，最高法院82年台上字267號民事判決意旨可資參照。是
    以，舉證責任之分配就侵權行為部分：應以主張對造應負侵
    權行為責任者，就對造之有故意或過失負舉證責任；至於債
    務不履行之部分，則苟能證明債之關係存在，債權人因債務
    人不履行債務（給付不能、給付遲延或不完全給付）而受損
    害，即得請求債務人負債務不履行責任，如債務人抗辯損害
    之發生為不可歸責於債務人之事由所致，即應由其負舉證責
    任，此時則無需另就對造之故意或過失負舉證責任，故與侵
    權行為之情形有間。因此，原告等人就系爭火災之發生並無
    過失，業經本院99年度易字147號刑事判決認定原告無罪，
    本件係藏於隔間牆內由被告裝設之建築物配線發生短路造成
    失火，依前述說明，身為出租人之被告確有過失及債務不履
    行之情事，除非被告能舉證說明其無過失、或有不可抗力等
    有利被告之事實，否則被告不能免責，此方為適法之舉證責
    任分配。
(八)為此聲明：1.被告應給付原告626,114 元，及自起訴狀送達
    日起至清償日止，按年利率 5﹪計算利息。2.訴訟費用由被
    告負擔。3.原告願供擔保請准宣告假執行。
二、被告則以：
(一)查原告前於96年 7月起，向被告承租系爭房屋做為經營早餐
    店之用，詎系爭房屋於98年3月31日下午1時30分許發生火災
    ，延燒至隔鄰門牌號碼新竹市○○路 392號房屋即被告自行
    經營燒臘店及門牌號碼新竹市○○路 394-1號房屋即訴外人
    周平三所承租，經營中式早餐店，致被告及周平三均因此受
    波及而受有損害，而依新竹市消防局火災原因調查鑑定書結
    論所示，系爭房屋起火原因以「電源配線發生短路而造成火
    災之可能性最大」，且「寶山路 394號前段西北側處附近為
    最先起火之處」等語以觀，該起火處為原告等經營早餐店之
    營業區，放置高溫之煎台與高用電量之冰箱、微波爐等電器
    用品，據訴外人即被告之子謝定豪證述，其最先發現系爭房
    屋煎台附近有燃燒及冒煙情形，故起火點應為原告所承租之
    房屋至明。原告雖主張被告未盡修繕義務，導致電線短路等
    情，惟被告所否認。蓋被告於搭蓋系爭房屋時即委請水電工
    擔任配線；並於95年 7月前另請水電工檢查電源配線，其等
    檢查均正常，而地檢署98年度偵字第3707號不起訴處分書中
    ，亦認為本件火災與原告使用高耗電之電器，致電源配線短
    路而發生火災有相當之因果關係，而原告起訴請求被告需負
    侵權行為損害責任，係以故意、過失為要件，本件被告就系
    爭火災之發生既無故意、過失等情，自毋需就損害發生之結
    果負損害賠償責任，至為灼然。
(二)又被告出租之系爭房屋係於89年搭建，當時即委請水電工前
    來做配電，95年間被告另請水電工檢查配電源配線，已盡相
    當之注意義務，業據前述，而原告主張曾向被告反應屋頂漏
    水，可能危及電線安全等情，被告否認之。實則，原告僅向
    被告反應過房屋漏水，從未提及屋內電線之問題，且原告所
    反應漏水處係系爭房屋「後面一點」即原告儲物或起居之小
    房間，與鑑定報告所認起火點並不相同，原告稱因被告疏於
    修繕致釀火災，純屬臆測之詞，並與事實不符。退步言之，
    即令被告果有疏於修繕，亦僅是民事上出租人應負修繕責任
    之債務不履行，而系爭火災發生之原因既與被告之疏於修繕
    無關，自無責以被告負損害賠償責任之理。況系爭房屋出租
    後，原告對屋況應知之最詳，對於系爭房屋可能發生失火危
    險最直接影響所及者亦係原告二人，而被告於出租系爭房屋
    之後，對系爭房屋已無實際之管領能力，而依原告98年6月5
    日於地檢署98年度偵字第3707號失火燒毀他物案詢問筆錄以
    觀，姑不論失火原因為何，原告對於該屋有失火之危險既已
    有所認識，又未為任何防果行為，任令危險狀態持續，實不
    能謂非有認識之過失，則其對於結果之發生，自應負全部之
    責任，因此，原告先疏於為危險之排除，事後方以租賃契約
    責之被告，要求被告負損害賠償責任，實無理由。
(三)至於原告雖舉最高法院82年台上字第 267號民事判決意旨，
    認為兩造既有債之關係存在，而該屋因失火而焚毀之損害結
    果，自應由被告負不可歸責之舉證責任。然原告上開推論謂
    被告應就系爭火災之發生，被告是否無故意、過失等情負舉
    證責任，於邏輯上可能陷入循環論證之謬誤，不應採取。蓋
    查：
  １本件雙方爭執之重點，即對於原告所租用之房屋發生火災，
    其過失究竟誰屬。前揭判決中係指債務人之債務不履行已可
    明確認定，故於債權人有損害發生之情事時，應由債務人就
    「損害之發生」與「債權人之損害」間無因果關係加以舉證
    推翻，此屬於因果關係之舉證；而本件被告是否有債務不履
    行既仍有爭執，原告主張被告應舉證證明無過失，即係將「
    房屋發生火災過失究竟誰屬」之故意、過失之待證事實，跳
    躍未予論述，形同以發生火災之結果先推定被告有過失，顯
    不合理。故上開最高法院判決與本件具體事實係屬二事，前
    者為「因果關係」之舉證，本件則為「故意過失」之舉證，
    兩者截然不同，以之適用於本件自屬不當，而不應採取。
  ２且原告之論述，須建立於「被告有過失」之前提下，然本件
    被告有無過失本即為雙方爭執之點，原告先假設「被告有過
    失、被告應舉證證明無過失、被告不能證明無過失、被告有
    過失」之邏輯，顯然將前提假設與待證事實互為支持，陷入
    循環論證。再者，就舉證責任之範圍而言，由被告負無過失
    之證明責任，其範圍亦屬過大而對被告造成不公平。蓋損害
    賠償之事由，可能有可歸責於原告者、可歸責於被告者及不
    可歸責於雙方之不可抗力因素者，惟如欲被告負舉證無過失
    之責，不啻將不可歸責於雙方之不可抗力因素所致之損害結
    果，亦納入被告之舉證範圍，即被告必須排除所有除可歸責
    於原告之因素方可免責。換言之，於系爭火災起火原因認定
    為電源配線被覆劣化龜裂引致短路之前提下，被告不僅需證
    明電源線本身品質、安裝配置及用電負載均符合安全使用之
    不可歸責事由外，仍需進一步證明失火結果係可歸責於原告
    或不可抗力因素所致，方可免責，其範圍實失之過寬而課予
    被告過重之責任。況被告交付之租賃物是否有瑕疵，非如一
    般債務不履行之關係或加害給付如此明確，被告交付租賃物
    予原告使用已達數年，其間可能因原告之不當使用或不可抗
    力因素致使電源線被覆劣化龜裂，惟原告之不當使用或不可
    抗力均屬被告無法證明之事，故本件仍應依一般舉證責任之
    法則，由原告舉證證明被告有過失，方屬公平。是以，原告
    主張兩造既有債之關係存在，而該屋因失火而焚毀之損害結
    果，自應由被告負不可歸責之舉證責任。顯無理由。
(四)實則，本件原告主張被告交付之租賃物有瑕疵，就此積極事
    實之存在，應負舉證責任。蓋，兩造間固有租賃關係存在，
    惟系爭房屋關於結構安全、用電配置、消防設備等涉及專業
    知識、技術之項目，被告實無從查知，僅能委由專業人員為
    之，若被告已盡此義務，即應認已盡相當之注意義務而得免
    責，至於有關配線水電工之資格、能力、施工時是否已盡注
    意義務等情，應非由被告負此無窮無盡之注意義務，故委諸
    原告就被告之過失負舉證責任實屬合理，至於原告另以本院
    刑事庭99年易字第 147號公共危險罪一案，證人顏潤波之證
    言及其認定之起火點係「被告經營之燒臘店與新竹市○○路
     394號隔間的木板開始燃燒」等情，主張起火之電線應係於
    隔間牆內，與煎台之高溫導致電源線被覆劣化或龜裂可能性
    較低，藉以排除原告之過失等語，被告否認之，蓋依新竹市
    消防局火災原因調查鑑定書之結論，僅能判斷「本案起火原
    因以電源配線發生短路而造成火災之可能性最大」亦未能肯
    定電源配線果為起火之原因；且依內政部消防署99年12月20
    日消署調字第0990027764號函明揭，造成電源線絕源被覆劣
    化之可能原因，其中可能涉及被告有過失者，為第 8項內部
    進水，然該可能性已於新竹市消防局99年 6月15日局消調字
    第 090005789號函說明第四點所排除；至於其他諸如化學藥
    品、紫外線、鹽附著等引起物理性劣化，或老鼠、白蟻、微
    生物造成之劣化，則或許非屬可歸責原告之原因，惟亦絕不
    應將之歸責於被告。而如係用電量過大或高溫所造成之電源
    線短路，則其屬於房屋租用人之使用不當甚明，蓋被告實不
    可能於房屋出租後隨時詢問或檢查承租人用電情形並予限制
    ，以之苛責被告，實為課予出租人期待不可能之義務。因此
    ，本件固有失火之事實，惟原告若不能積極證明被告之過失
    ，驟予課被告幾近無過失之責任，實無理由。
(五)為此答辯聲明：1.原告之訴駁回。2.訴訟費用由原告連帶負
    擔。3.如受不利益判決，願供擔保請求免予假執行。
三、兩造不爭執事項：
(一)被告所有坐落門牌號碼新竹市○○路394號之房屋，原出租
    予陳永璋，約定租賃期間自95年7月20日起至97年7月30日止
    ；嗣於96年7月間，原告2人承受該租約之承租人地位，並經
    被告及陳永璋的同意，原告2人於該租約到期後繼續使用。
(二)於98年3月31日13時30分許，原告所承租之上開394號房屋發
    生火災，並延燒到同路段之394之1、392號均屬被告所有之
    房屋。
(三)原告2人因上開394號房屋發生火災乙事，經臺灣新竹地方法
    院檢察署檢察官偵查後，認原告2人涉犯公共危險罪嫌，以9
    8年偵字第8789號聲請簡易判決處刑書後，經本院以99年度
    易字第147號刑事判決原告2人均無罪，並經上訴臺灣高等法
    院以100年度上易字第644號判處原告2人涉犯失火燒燬住宅
    以外之物罪，處拘役20日確定在案。
(四)被告因上開394號房屋發生火災乙事，經臺灣新竹地方法院
    檢察署檢察官偵查後，以98年度偵字第3707號為不起訴處分
    確定。
(五)新竹市消防局所製作之本件火災火災原因調查鑑定書，其結
    論載明：「依目擊火災發生之承租人、初期使用滅火器人員
    指稱最先發現寶山路394號前段西北側附近有明顯火焰燃燒
    情形…，寶山路394號前段西北側處附近係為最先之起火處
    ，又依現場採集之證物鑑析結果，且經排除其他足以造成火
    災發生之因素後，研判本案起火原因以電源配線發生短路而
    造成火災之可能性最大」等語。
(六)行政院內政部消防署於99年12月20日回覆之消署調字第0990
    027764號函說明，本件火災扣案電源線經量測為 3.5厘米平
    方（7根／每根0.8厘米）絞線，此類電源線依屋內線路裝置
    規則，使用於建築物配線。
(七)系爭房屋於搭建時，被告有雇請水電工陳賢營配線，並於95
    年7月間有請水電工陳賢營檢查電源配線。
四、本院之判斷：
(一)兩造之主張及本件之爭點：
  １原告主張：其等2人自96年7月間向被告承租門牌號碼新竹市
    ○○路394號房屋（下稱系爭房屋），用以一同經營早餐店
    ，惟原告承租後即發現系爭房屋已有多處滲漏水之情形，乃
    向出租人即被告反應，然被告消極不負修繕義務；詎料，於
    98年3月31日下午1時30分許，系爭房屋發生火災，造成該屋
    裝潢及室內陳放物品之損害，依新竹市消防局所製作之火災
    原因調查鑑定書記載，本件系爭房屋起火原因以「電源配線
    發生短路而成火災之可能性最大」，查電源配線並非由原告
    所購置增設，係屬被告所有租賃物之一部，依民法第429條
    及兩造租賃契約第11條之約定，本應由被告予以必要之維護
    與修繕，被告消極不負修繕維護之義務致使電源配線發生短
    路應為釀成此次火災之主因，爰依民法第227條第1項及第18
    4條第1項前段規定，請求被告賠償原告於系爭房屋內所有之
    店內物品共計586,864元及該店裝潢費用39,250元，總計626
    ,114元等情。
  ２被告則以：本件依新竹市消防局火災原因調查鑑定書結論所
    示，系爭房屋起火原因以「電源配線發生短路而造成火災之
    可能性最大」且「寶山路394號前段西北側處附近為最先起
    火之處」等語以觀，該起火處為原告等經營早餐店之營業區
    ，放置高溫之煎台與高用電量之冰箱、微波爐等電器用品，
    故起火點應為原告所承租之房屋至明；被告於搭蓋系爭房屋
    時即委請水電工擔任配線，並於95年7月前另請水電工檢查
    電源配線，其等檢查均正常，而新竹地檢署98年度偵字第37
    07號不起訴處分書中，亦認為本件火災與原告使用高耗電之
    電器，致電源配線短路而發生火災有相當之因果關係，而原
    告起訴請求被告需負侵權行為損害責任，係以故意、過失為
    要件，本件被告就系爭火災之發生既無故意、過失等情，自
    毋需就損害發生之結果負損害賠償責任；又原告僅向被告反
    應過房屋漏水，從未提及屋內電線之問題，且原告所反應漏
    水處係系爭房屋「後面一點」即原告儲物或起居之小房間，
    與鑑定報告所認起火點並不相同，原告稱因被告疏於修繕致
    釀火災，純屬臆測之詞；原告雖舉最高法院82年台上字第26
    7號民事判決意旨，認為兩造既有債之關係存在，而該屋因
    失火而焚毀之損害結果，應由被告負不可歸責之舉證責任，
    然此邏輯上可能陷入循環論證之謬誤，不應採取，本件仍應
    依一般舉證責任之法則，由原告舉證證明被告有過失，方屬
    公平等語，資為抗辯。
  ３故本件二造爭執之點應為：
    (1)系爭火災之發生，是否因可歸責於被告之事由所導致？被
      告設置系爭房屋之電源配線是否不當？原告依民法第227
      條第2項請求被告對系爭火災造成之損害負賠償責任，有
      無理由？
    (2)被告就系爭火災之發生有無過失？原告依民法第184條第1
      項前段請求被告負賠償責任，有無理由？
    (3)如原告請求有理由，則原告所得向被告請求賠償之數額應
      為何？
(二)被告設置系爭房屋之電源配線應無不當，本件火災之發生，
    非可歸責於被告之事由所導致，原告依民法第227條第2項請
    求被告對系爭火災造成之損害負賠償責任，應無理由：
  １原告於96年7月起向被告承租系爭房屋經營西式早餐店，系
    爭房屋於98年3月31日下午1時30分許發生火災致屋內及隔鄰
    392號、394之1號房屋之物品遭燒燬等情，為兩造所不爭執
    ，並有房屋租賃契約書（見本院卷一第10-13頁）、新竹市
    消防局98年4月23日火災原因調查鑑定書所附之「火災現場
    勘查紀錄及原因研判」及原告張秋雲、火災報案人劉冠伶、
    394之1號房屋承租人周平三、被告之子謝定豪之消防局談話
    筆錄、採證照片74幀（見本院卷一第69-140頁在卷可稽。
  ２經新竹市消防局調查本件火災原因後，認「依目擊火災發生
    之承租人（即張秋雲）、初期使用滅火器人員（即392號房
    屋使用人張珮筠之子謝定豪）指稱最先發現寶山路394號前
    段西北側附近有明顯之火燄燃燒情形之供述、新竹市消防局
    第二大隊埔頂分隊火災出動觀察紀錄救災人員到達火警現場
    時，394號房屋外觀有火舌及濃煙（灰黑色）竄出之狀況，
    及現場勘查394號房屋、394之1號房屋、392號房屋燃燒後，
    屋內物品燒毀、塌陷、碳化、剝離、破裂、燒細、燒失、變
    形、煙燻、變色之情況及火流燒跡等情形綜合研判，應認寶
    山路394號前段西北側木板隔間牆處附近為最先之起火處。
    又經勘查現場並清理起火處附近受燒毀之物品，發現皆屬非
    自燃性材質，皆無自燃起火之可能，而起火處附近發現輕鋼
    架裝潢、木板牆、垃圾桶、電源開關箱及木櫃明顯受燒毀最
    為嚴重，其中電源配線殘留有短路熔痕，經採集殘留之電源
    配線殘跡物送火災鑑定研究室使用科學精密儀器實體（巨觀
    ）顯微鏡觀察法，經鑑析其外觀呈現有明確銅質導體局部溶
    解固化之特徵，組織較密，且具光澤，依據外觀特徵研判，
    該殘留之電源配線熔痕係為通電中所造成之短路痕，檢視該
    建築物電源總開關箱，雖已遭嚴重燒毀損，但仍可見無鎔絲
    開關大部分皆已呈跳脫現象，現場細查起火處後，僅發現處
    於通電中之電源配線可產生發火源外，餘皆未有其他足以造
    成火災發生之發火源，再經排除其他足以造成火災發生之因
    素後，研判本案以西北側起火處經過之電源配線發生短路而
    造成火災之可能性最大」，有新竹市消防局98年4月23日火
    災原因調查鑑定書1份在卷可參（見本院卷一第16-19頁）。
    又本件火災發生原因排除原始電源配置不當、電源配線用電
    過載、漏水而發生電源配線零件受潮鏽蝕而短路、或因生物
    啃蝕電源線而造成短路等情況，本件火災原因經排除其他足
    以造成火災發生之因素後，僅發現起火處採證之電源配線，
    經實體顯微鏡觀察法鑑析其外觀呈現有明確銅質導體局部溶
    解固化之特徵，組織較密，且具光澤，係為通電中所造成之
    短路痕，現場勘查起火處鄰近有煎台區，長時間處於高溫環
    境下，易產生電源線絕緣被覆老化或龜裂，造成導線間相互
    接觸，而發生短路，此有新竹市消防局99年6月15日函覆檢
    送之鑑定報告書在卷可憑（見本院卷一第219-220頁）。
  ３而本件火災原因鑑定人顏潤波於本院99年度易字第147號刑
    事案件審理時具結證稱：其在勘驗火災現場時，在394號房
    屋煎台區附近找到電源線殘有熔痕，而認為係現場有裸露在
    外的電源線，在通電狀態下發生短路而造成，參諸現場情況
    ，排除其他上開可能原因後，認為以外露電源配線因鄰近煎
    台區，長時間處於高溫環境下，易產生電源線絕緣被覆老化
    或龜裂的可能性最大等語（見本院卷二第105頁至第107頁、
    第114頁至第116頁）。故本件394號房屋失火原因，係外露
    之電源配線因鄰近煎台區，電源配線之絕緣體被覆因長時間
    遭受煎台之高溫影響而產生老化或龜裂現象，導致電源配線
    內之電源導線在通電狀態下相互接觸發生短路而造成起火，
    至為明顯。
  ４上開新竹市消防局於失火處發現之電源線，經送內政部消防
    署鑑定，該電源線經測量為3.5厘米平方（7根/每根0.8厘米
    ）絞線，此類電源線依屋內線路裝置規則，使用於建築物配
    線，有該署99年12月20日函覆附卷可憑（見本院卷一第182
    頁）。本件火災鑑定人顏潤波於本院99年度易字第147號刑
    事案件審理時證稱：「（依照上開函文記載，是否會影響到
    你對於本次火災發生原因的判斷？）不會。（原因為何？）
    現場我們依據清理後查獲的證據，我們認定扣案電源線為起
    火處殘留的電源線，我們將該電源線送實驗室鑑定，表示該
    電源線為通電中所造成之短路，表示該處為通電中狀態。（
    依上次審理庭期中作證內容及之前函文表示該電源線於通電
    中造成短路的原因是因為長期處於高溫環境下導致絕緣被覆
    劣化或龜裂，是否如此？）是的。（如果這個扣案電源線是
    建築物配線而非電器之電源線，則是否仍然認定同上？）我
    在鑑定報告書上第16頁開始寫明，我們排除其他原因後，是
    電源配線發生短路，但是現場採的電源線，是電器還是建築
    物電線，我們無法認定，我是依照現場殘留的跡證送實驗室
    鑑定的結果，電源線是處於通電中狀態所造成。（依照現場
    殘留的跡證，如果電線是建築物配線且是在隔間牆內，則煎
    台之高溫是否仍可能造成電源線絕緣被覆劣化或龜裂？）現
    場的隔間、配置我們無法瞭解，是否有裸露不清楚，但是我
    們找到起火處，並採集到電線，做綜合研判，定出火災發生
    起火原因，如果是建築物的電源線有裸露在外，長期處於煎
    台附近高溫，確實有可能造成絕緣被覆劣化或龜裂，但是如
    果在隔間牆裡面的話，可能性較低」等語（見本院卷二第12
    1頁至第122頁），可知扣案之電源線，不論是否為建築物配
    線，其鑑定意見仍認本件火災發生原因同前，且該發生短路
    之電源配線，雖因房屋隔間牆已遭火燒燬而無證據直接證明
    是在隔間牆外之電源配線，惟因上開扣案電源配線外表被覆
    ，因裸露在外長期受鄰近煎台之高溫影響而老化、龜裂，其
    內之導線在通電中欠缺被覆保護而相互接觸乃發生短路走火
    ，故該電源配線之應係配置隔間牆外面，因外露而長期受煎
    台高溫影響老化、龜裂之可能性較大。
  ５證人陳賢營亦於本院99年度易字第147號刑事案件審理時證
    稱：（你記得最早你配置電路的時候是民國幾年的事情？）
    最早應該是88或89年。（95年年初誰叫你去的，作何事？）
    告訴人（即本案被告）叫我去整修早餐店電源配置換電線。
    （95年初去換過那些電纜現跟重新配置電源後，有無再去那
    家早餐店作其他電源配置？）沒有。（從分錶那個地方有分
    線出去，所鋪出去的電纜線、白扁線有無外露？）沒有，我
    都是做暗線，是在隔間牆內，外面看不到」等語（見本院卷
    二第96頁至98頁）；於二審證稱：「（你是在95年間去新竹
    寶山路394號更換電源線的人？）是的。（你更換電源線的
    時候，394號屋內有無裝潢？情形如何？）有，他因為沒有
    出租，所以趁修改的時候順便更換電線。照片裡面的櫃台當
    時沒有，照片後面的部分才是裝潢，前面都是器具，我們去
    的時候是有牆壁上的裝潢，但是櫃台沒有做。（當時有無裝
    電源的插座？）我在電源開關總箱旁邊有做電源插座，就是
    1個座裡面有2個開關、1個插座。是在電源總箱左下方，離
    地面往上約120公分的地方，有1個長方形開關插座（上面有
    2個開關，1個插座）。（其他地方還有何處有插座？）394
    號的部分，是在與392號的牆壁上也有1個電源開關（是2個
    開關，1個插座的），另外394之1號牆壁間也有2個電源插座
    ，是只有各兩孔的插座。（如上所述，照片上所示的電冰箱
    的用電是否夠用？）照我裝設更換的電線電量的話，他如果
    要用大的電冰箱的話，一定要再拉電源線，我的插座是110
    伏特，他的電冰箱《營業用》是220伏特的，所以不能用。
    （就上面照片所示在吧台部分有無加裝插座？）吧台部分都
    沒有。（你在原審提到說394號的隔間牆總共作5個插座，到
    底是幾個插座？）我當時講說總共作5個插座，營業場所我
    有作2組，其他的都是後面通道還有廁所等部分，我說5個是
    指全部。（95年你在裝設電線的時候，沒有看到吧台及電冰
    箱等物？）都沒有」（見本院卷二第148-149頁）。
  ６而被告於該案刑事案件一審時亦證稱：「（你之前說394號
    在出租給陳永章的時候，他也有變更並加上1個電源總開關
    ，他在施作這些工程之前有跟你說嗎？）原審卷第28頁的照
    片上的紅色框框就是陳永章後來自己加的，他在剛開始跟我
    承租這個店面的時候就已經作了，他在施作之前沒有跟我講
    ，是做好後，是我過去的時候，有看到他們又多拉一把電線
    還多加1個開關，我有告訴他這樣做不安全。我看到有整排
    開關、電線一大把，我覺得不安全，有告訴他，但是陳永章
    說他們工作要用到，還說不會有問題。我不知道他們是找誰
    做的。（你既然覺得他們多做的開關是不安全的，為何在陳
    永章不承租後，也不改善？）因為陳永章本來是要承租2年
    ，但是他承租1年後就沒有了，就把店頂給被告她們，她們
    是頂好後才告訴我要改契約。（有無告訴二位新的承租人，
    這樣多做的開關不安全？）沒有，那時候沒有想到，想說陳
    永章做了1年也沒事，被告她們二姊妹進來後加了很多設備
    ，有咖啡機、煎台有抽風機、有馬達這麼大，冰箱後面還有
    電視、微波爐，房間裡面還有2台電視，他們加裝很多設備
    ，張秋雲小姐住在那裡」（見本院卷二第88頁）。於二審證
    稱：「（為何有220伏特的電源？）被告《指本案原告》是
    向前一手頂店的，我不知道為何會有220伏特的電源，陳永
    章在加裝電源的時候並沒有經過我同意，我發現後，曾經告
    訴陳永章說這個電源很危險，不能裝，陳永章說他們營業有
    需要，後來使用一年後又將全部生財器具頂讓給被告等人。
    被告2人除了先前所留的生財器具，又增加很多設備」（見
    本院卷二第159-160頁）。
  ７原告張秋雲於刑案中則陳稱：「牆上有一個插座，是一個洞
    的插座，已經忘記是110還是220的，那是油炸機用的，工作
    檯（吧台）下方也有一個插座，可以插2個插頭、工作檯使
    用的電器有2個烤箱，2個烤麵包機，電風扇沒有用，抽風機
    已經壞掉沒有在用。」（見本院卷二第156頁），並稱：「
    向前手頂讓早餐店後沒有更改店內的電源配線及開關」（見
    本院卷二第151頁），是依上開證人之證述及原告張秋雲之
    陳述，可知394房屋內之電源配線於證人陳賢營更換改電源
    配電線路後，曾經原告接手早餐店之前手陳永章加以更改加
    裝電源配線，有加裝一條電源配線連接至工作檯下方之插座
    使用，已與95年初被告找證人即水電人員陳賢營更換電源配
    線時不同，而發生短路之電源配線，顯非證人陳賢營更換時
    配置在隔間牆內之電源配線（隔間牆內之電源配線不會受煎
    台高溫影響），而係陳永章經營早餐店時所加裝裸露在外連
    接至工作檯下方插座之電源配線，原告接手頂讓早餐店後，
    仍在煎台處烹煮食物，因鄰近有連接工作檯插座之電源配線
    ，該處電源配線長期處於煎台高溫之環境下通電使用，而原
    告承租394號房屋經營早餐店，並非做為一般住家使用，自
    應以善良管理人之注意義務使用管理維護394號房屋之安全
    ，況一般人均能知悉早餐店煎台區域長期處於高溫之下，應
    注意避免在煎台附近使用電源配線，或應對電源配線定期檢
    修、維護，於使用電器設備時亦須符合用電安全規範，於室
    內電源配線老舊或其被覆老化、龜裂不堪負荷電載容量而有
    修繕之必要時，應通知出租人為之，且依民法第430條規定
    ，經承租人定相當期限催告出租人修繕，而出租人仍不為修
    繕者，承租人得自行修繕，請求出租人償還其費用或於租金
    中扣除之，故承租人對於其所承租之建築物有維護構造及設
    備安全之義務，其得請求出租人修繕，或自行修繕後請求出
    租人償還費用，此注意義務不因承租人對出租人有修繕或修
    繕費用請求權而免除，原告係394號房屋之承租使用人，竟
    疏未注意使用電源配線並做安全檢修維護，終因煎台處鄰近
    之電源配線，長期處於高溫環境影響下，致電源配線絕緣被
    覆老化或龜裂，進而導致電源導線在通電狀態下相互接觸發
    生短路，引燃火勢致週邊即房屋前段西北側木板隔間牆起火
    燃燒而發生災害，是原告對於防止發生火災之應注意安全事
    項，顯有過失，渠等過失行為與系爭房屋財物燒燬之結果間
    ，並有相當之因果關係。
  ８末查，原告雖主張系爭房屋已有多處滲漏水之情形，長期下
    來將影響用電及結構之安全，曾向出租人即被告反應，惟被
    告消極不負修繕義務等情。惟本案火災發生時，新竹地區3
    月30日與31日未有下雨情形，現場起火處附近若有漏水現象
    ，於煎台區工作人員應可察覺，實無可能放任其漏水而導致
    火災發生，有新竹市消防局99年6月15日函覆檢送之鑑定報
    告書在卷可憑（見本院卷一第219-220頁）。準此，本件因
    內部進水造成電源線絕緣被覆劣化之原因應可排除，原告主
    張被告未盡房屋修繕義務致生火災，應非可採。
  ９綜上所述，原告自96年7月起向被告承租系爭394號房屋經營
    西式早餐店，本應以善良管理人之注意義務使用、維護建築
    物，並應注意對屋內之電源配線設備加以定期檢修、維護，
    以避免電源線因老舊、破損或承載容量超過負荷造成電線短
    路致生火災之危險，且依客觀情形並無不能注意之情事，其
    等竟疏未注意系爭394號房屋煎台處附近有外露之電源配線
    連接至工作檯插座使用，因該處連接插座之電源配線長期處
    於鄰近煎台之高溫環境下使用，易產生電源線絕緣被覆老化
    或龜裂，於電源配線通電中會造成電源導線互相接觸而發生
    短路，原告2人疏未檢修上開連接插座之電源配線絕緣被覆
    已因煎台高溫之影響而產生老化或龜裂現象，仍讓連接插座
    之電源配線處於通電狀態，而於98年3月31日下午1時30許，
    因該處連接插座之電源導線相互接觸發生短路而引燃上開房
    屋前段西北側木板隔間牆起火燃燒，並向東、西兩側分別延
    燒至隔鄰之394之1號房屋及392號房屋，故系爭火災之發生
    自難認係可歸責於被告之事由所導致。本件短路引燃之電源
    配線既非被告所設置，被告自無不完全給付而致原告受損之
    加害給付情事，原告主張被告應負民法第227條第2項之損害
    負賠償責任，應無理由。
(三)原告依民法第184條第1項前段請求被告負賠償責任，亦無理
    由：
    查本件係因原告2人疏未檢修上開連接插座外露之電源配線
    絕緣被覆已因煎台高溫之影響而產生老化或龜裂現象，仍讓
    連接插座外露之電源配線處於通電狀態，致生火災，而非被
    告所設置之建築物電源配線短路引燃，既如前述，被告自無
    故意或過失，不法侵害他人之權利情形，原告請求被告負侵
    權行為損害賠償責任，亦非有據。
(四)本件被告既無可歸責事由或故意、過失，從而，原告依民法
    第227條第2項、同法第184條之規定，請求被告給付626,114
    元，及自起訴狀送達日起至清償日止，按年利率5％計算利
    息，為無理由，應予駁回。原告之訴既無理由，則其假執行
    之聲請亦失所附麗，併予駁回。
五、本件事證已臻明確，兩造其餘攻擊、防禦方法及未經援用之
    證據，經本院審酌後認對判決結果不生影響，爰不一一論列
    ，附此敘明。
據上論結，本件原告之訴為無理由，依民事訴訟法第第78條，判
決如主文。
中    華    民    國    100    年    11    月    4    日
                  民事第一庭    法  官   吳靜怡
以上正本，係照原本作成。
如對本判決上訴，須於判決送達後20日內向本院提出上訴狀。
如委任律師提起上訴者，應一併繳納上訴審裁判費。
                                書記官  馮玉玲
中    華    民    國  100    年    11    月     4     日